【裁判字號】    99,上訴,3234
【裁判日期】    990929
【裁判案由】    毒品危害防制條例
【裁判全文】
臺灣高等法院刑事判決
                                    99年度上訴字第3234號
上  訴  人  臺灣臺北地方法院檢察署檢察官
被      告  甲○○
上列上訴人因被告違反毒品危害防制條例案件，不服臺灣臺北地
方法院99年度訴字第978號，中華民國99年7月30日第一審判決（
起訴案號：臺灣臺北地方法院檢察署99年度毒偵字第608、1152
、1725、1363號；99年撤緩偵字第122號〔最後一案號原審漏未
記載〕），提起上訴，本院判決如下：
    主  文
原判決撤銷，發回臺灣臺北地方法院。
    理  由
一、公訴意旨略以：甲○○基於施用第一級毒品海洛因之犯意，
    分別於民國（下同）99年1月5日晚間7時、8時許及99年2 月
    2日晚間7時、8時許，在其位在臺北縣三重市○○○路之住
    處內，施用第一級毒品海洛因，嗣分別於99年1月7日及99年
    2 月4日甲○○至臺灣臺北地方法院檢察署觀護人室接受採
    尿送驗後而查悉上情；又甲○○復基於施用第一級毒品海洛
    因之犯意，分別於99年3月4日及99年4月1日至臺灣臺北地方
    法院檢察署觀護人室接受採尿前之26小時內之某時許，在不
    詳處所，分別以不詳方式施用第一級毒品海洛因。嗣於99年
    3 月4日及99年4月1日甲○○至臺灣臺北地方法院檢察署觀
    護人室接受採尿送驗後而查悉上情（上開4次施用毒品之犯
    行，以下簡稱：第二案）。因認甲○○涉犯毒品危害防制條
    例第10條第1項施用第一級毒品罪嫌云云（起訴書另記載甲
    ○○於98年2月17日晚間6、7時許，在其臺北縣三重市○○
    ○路○段35巷25號2樓住處，以將第二級毒品甲基安非他命置
    於玻璃球內用火燒烤成煙而吸食其煙霧之方式，施用第二級
    毒品甲基安非他命；又基於施用第一級毒品之犯意，於同日
    晚間9、10時許，在上開住處，以將第一級毒品海洛因摻水
    置於注射針筒內再注射身體之方式，施用第一級毒品海洛因
    。再於98年6月14日凌晨3時許，在臺北縣三重市○○街42號
    住處，以將第一級毒品海洛因摻水置於注射針筒內再注射身
    體之方式，施用第一級毒品海洛因，此三次犯行，經原審分
    別判決有期徒刑三月、四月、六月確定，以下簡稱：第一案
    ）。
二、原審判決略以：被告甲○○於所犯上開公訴意旨所指各次施
    用第一級毒品犯行（第二案）前，未曾因施用毒品案件而受
    觀察、勒戒或強制戒治處分。且被告雖曾於98年2月17日因
    施用第一級及第二級毒品及98年6月14日施用第一級毒品（
    原審誤載為第二級毒品，此部分3次施用毒品之犯行即第一
    案），經檢察官依毒品危害防制條例第24條第1項為附命完
    成戒癮治療之緩起訴處分，嗣因被告於緩起訴期間內復為之
    上揭公訴意旨所指施用毒品之犯行（第二案），違反預防再
    犯所為之必要命令，經檢察官撤銷該緩起訴處分，並依毒品
    危害防制條例第24條第2項規定，就被告上開施用毒品犯行
    （第一案及第二案）提起公訴，惟附命完成戒癮治療之緩起
    訴處分與觀察、勒戒處遇處分，無論於決定主體、執行程序
    、執行後續效果，均有所不同，於法無明文依據之情形下，
    自難將二者同等視之。故被告既前無觀察、勒戒或強制戒治
    執行完畢釋放之情形，被告所犯上開公訴意旨所指之施用第
    一級毒品犯行（第二案），自應依毒品危害防制條例第20條
    第1項之規定，由檢察官向管轄法院聲請令被告入勒戒處所
    觀察、勒戒。本案檢察官就上開公訴意旨所指被告施用毒品
    之犯行（第二案）逕行提起公訴，於法不合，乃判決不受理
    云云。
三、經查：
(一)、被告曾因於98年2月17日施用第一級及第二級毒品及98年6月
    14日施用第一級毒品（第一案），經檢察官偵查後，以其施
    用毒品犯行事證明確，且自願參加毒品戒癮計畫以戒除毒癮
    ，而為附命完成戒癮治療之緩起訴處分確定，此有臺灣臺北
    地方法院檢察署98年毒偵字第2691號緩起訴處分書在卷可稽
    （見臺灣臺北地方法院檢察署98年緩字第3083號卷）。
(二)、被告嗣因於緩起訴期間內，另犯上開公訴意旨所指各次施用
    第一級毒品犯行（第二案），違反預防再犯所為之必要命令
    ，經檢察官依職權撤銷上開緩起訴處分，並依毒品危害防制
    條例第24條第2項規定，就被告上開施用毒品犯行（第一案
    及第二案）提起公訴，第一案部分經臺灣臺北地方法院99年
    訴字第978號判決，就被告施用第二級毒品之犯行判處有期
    徒刑3月；就被告分別施用第一級毒品之犯行，判處有期徒
    刑4月、6月；應執行有期徒刑1年確定，此有臺灣臺北地方
    法院檢察署99年度撤緩字第122號撤銷緩起訴處分書、臺灣
    臺北地方法院99年訴字第978號判決在卷可稽（見臺灣臺北
    地方法院檢察署99年撤緩字第122號卷、原審卷第43- 45 頁
    ）。就第二案部分則以起訴程序違背規定，判決公訴不受理
    。
(三)、按「犯毒品危害防制條例第10條之罪者，檢察官應聲請法院
    裁定，或少年法院（地方法院少年法庭）應先裁定，令被告
    或少年入勒戒處所觀察、勒戒，其期間不得逾2月。」毒品
    危害防制條例第20條第1項定有明文。此即現行毒品危害防
    制條例立法之目的，係基於施毒人之性質，兼具犯罪人及病
    人之身分，並鑑於施毒人之「斷癮」，需生理治療與心理復
    健雙管齊下，始足收效之戒毒實務，乃對於施毒人之處置，
    雖仍設有刑事制裁規定，但原則上改為施以勒戒、強制戒治
    之處分，而戒除其身癮及心癮，以期澈底防制毒害，因此衍
    生「除刑不除罪」之原則，亦即該條例係以「勒戒」、「戒
    治」，代替舊刑罰之矯治措施，而給予施毒人有自新之機會
    ，並視其成效（即是否仍有繼續施用毒品）再決定是否仍應
    受刑事制裁（參看本院93年毒抗字第355號裁定意旨）。至
    於毒品危害防制條例第24條第1項、第2項規定：「本法第20
    條第1項及第23條第2項之程序，於檢察官先依刑事訴訟法第
    253條之1第1項、第253條之2之規定，為附命完成戒癮治療
    之緩起訴處分時，或於少年法院（地方法院少年法庭）認以
    依少年事件處理法程序處理為適當時，不適用之。前項緩起
    訴處分，經撤銷者，檢察官應依法追訴。」，法文既非「依
    法起訴」，並參考刑事訴訟法第1條第1項規定：「犯罪，非
    依本法或『其他法律』所定之訴訟程序，不得『追訴』、處
    罰」，而「刑罰」及「保安處分」同為犯罪之法律效果，則
    「依法追訴」，除指檢察官適用刑事訴訟法所定之追訴程序
    外，尚包括毒品危害防制條例第20條第1項所定觀察勒戒程
    序甚明。此與毒品危害防制條例第23條第2項規定：
    「觀察、勒戒或強制戒治執行完畢釋放後，5年內再犯第10
    條之罪者，檢察官或少年法院（地方法院少年法庭）應『依
    法追訴』或裁定交付審理。」法文亦稱「依法追訴」，因與
    同條例第20條第3項配合之結果（即觀察、勒戒或強制戒治
    執行完畢釋放後，5年後再犯第10條之罪，始得重行觀察、
    勒戒），無從包括聲請觀察、勒戒者有別，尚不得援引毒品
    危害防制條例第23條第2項之規定，而謂毒品危害防制條例
    第24條第2項之「依法追訴」，必需排除毒品危害防制條例
    第20條聲請觀察、勒戒規定之適用。且毒品危害防制條例第
    24條第2項所稱之緩起訴處分經撤銷，其撤銷原因非一，若
    係因違法或不當經再議程序，由上級檢察機關撤銷時，本應
    回復未為緩起訴處分之狀態，由檢察官續行偵查，視個案之
    證據，為適當之處分，要不得強解為應「依法起訴」。而施
    用毒品之被告於治療期程屆滿前未完成戒癮治療，遭撤銷緩
    起訴處分時（見毒品戒癮治療實施辦法及完成治療認定標準
    第12條），若符合未曾受觀察勒戒或強制戒治，或於觀察勒
    戒或強制戒治執行完畢釋放後，5年後再犯施用毒品罪者，
    其戒癮治療既提前中斷而未完成，更應依毒品危害防制條例
    第20條第1項、第3項之規定，接受完整療程之觀察勒戒處分
    。此在被告從未接受任何毒品觀察勒戒處分之情形，益見其
    必要。況上開戒癮治療之執行，係以社區醫療處遇替代監禁
    式治療，使施用毒品者得繼續正常家庭、社會生活，即非集
    中於勒戒處所執行觀察勒戒處分者所可比擬，二者並不存在
    全部之替代關係，不得率認未完成戒癮治療者，即無再受觀
    察、勒戒處分之實效。況檢察官依毒品危害防制條例第24條
    第1項為附命完成戒癮治療之緩起訴處分時，亦得依刑事訴
    訟法第253條之2第1項併命被告於一定期間遵守或履行其他
    事項（如支付公益金、為義務勞務、完成其他適當之處遇措
    施等），若施用毒品之被告係因未履行該項其他負擔而遭撤
    銷緩起訴處分，更不得認其戒癮治療難達預期治療效果，而
    應即回歸刑事處罰之程序。故尚難以被告就其前次施用毒品
    犯行所受之附命完成戒癮治療之緩起訴處分遭撤銷，即適用
    毒品危害防制條例第24條第2項之規定，謂其後再為施用毒
    品之犯行無再受觀察、勒戒處分之必要。
(四)、原審就第二案認檢察官以被告前受緩起訴之處分已經撤銷，
    即行起訴係違背起訴程序規定，判決公訴不受理，固非無見
    ，惟依本院被告前案紀錄表所載，被告曾經臺灣板橋地方法
    院98年毒聲字第10 27號裁定送勒戒處所觀察勒戒（該紀錄
    表並無執行完畢之記載）。則被告是否曾經觀察勒戒程序完
    畢？是否於經認無繼續施用毒品傾向釋放後再犯公訴意旨所
    指之施用毒品犯行（第二案）？此關乎本件檢察官之起訴是
    否合乎程序，原審就此未予查明，逕以被告未曾受有觀察勒
    戒之處遇，認檢察官對被告就上揭公訴意旨所指施用毒品之
    犯行（第二案）提起公訴，違背法律程式，而為不受理判決
    之諭知，容有未洽。檢察官上訴意旨雖未指摘及此，但原判
    決既有可議，且為維護被告之審級利益，應由本院將原判決
    撤銷，發回原法院更為適當之裁判，並不經言詞辯論為之。
據上論斷，應依刑事訴訟法第369條第1項但書、第372條，判決
如主文。
中    華    民    國    99    年    9     月    29    日
                  刑事第十五庭審判長法  官   沈宜生
                                    法  官   賴邦元
                                    法  官   林明俊
以上正本證明與原本無異。
如不服本判決，應於收受送達後十日內向本院提出上訴書狀，其
未敘述上訴之理由者並得於提起上訴後十日內向本院補提理由書
（均須按他造當事人之人數附繕本）「切勿逕送上級法院」。
                                    書記官   蕭詩穎
中    華    民    國    99    年    9     月    30    日


司法院資訊處製作；財團法人民間司法改革基金會備份。
